【裁判字號】    90,台上,6506
【裁判日期】    901025
【裁判案由】    偽造文書
【裁判全文】
最高法院刑事判決                                九十年度台上字第六五○六號
    上  訴  人  甲○○○
    選任辯護人  張 豐 守律師
右上訴人因偽造文書案件，不服台灣高等法院台中分院中華民國八十八年八月三十一
日第二審判決（八十六年度上訴字第二八五○號，起訴案號：台灣台中地方法院檢察
署八十六年度偵字第一六四○二號），提起上訴，本院判決如左：
    主  文
上訴駁回。
    理  由
按刑事訴訟法第三百七十七條規定：上訴於第三審法院，非以判決違背法令為理由，
不得為之。是提起第三審上訴，應以原判決違背法令為理由，係屬法定要件。且必須
依據卷內資料為具體之指摘，並足據以辨認原判決已具備違背法令之形式，始屬相當
。本件原判決認定上訴人甲○○○係賴有情之配偶，賴國華（業經判刑確定，下稱賴
某）之母；賴某因急需現金週轉，未徵得其父賴有情（下稱賴父）之同意，竟私與上
訴人謀議，基於為賴某不法所有之概括犯意，擬以賴父所有台中市○○區○○段七五
二號土地及其地上建物、台中市○○區○○段七五三號土地及其地上建物，連同上訴
人所有之台中市○○區○○段七五四號土地及及地上建物為餌，向台中區中小企業銀
行股份有限公司（現為台中商業銀行股份有限公司，下稱台中企銀）詐貸現款使用。
先由賴某於民國七十九年十二月七日，盜用賴父之印鑑蓋印及偽造賴父署名於如原判
決附件一所示之印鑑證明申請書，並以賴父名義出具如原判決附件二所示之委任書，
並提出行使，以假冒賴父委託上訴人向台中市北屯區戶政事務所申請賴父之印鑑證明
書，使該戶政事務所承辦公務員將此不實事項登載於其職務上所掌之公文書，而核發
賴父之印鑑證明書一份，足以生損害於賴父及該戶政事務所核發印鑑證明之正確性。
賴某取得該印鑑證明後，即與上訴人同往台中市○區○○路三四九之二號張克榮代書
事務所處，向張克榮佯稱欲向台中企銀辦理貸款，由上訴人及賴父為共同債務人，並
提供前揭房地作為擔保，設定本金最高限額新台幣（下同）一千萬元之抵押權予台中
企銀；其中賴父之房地部分，由賴國華在土地、建築改良物抵押權設定契約書上，盜
用賴父之印鑑蓋印於其上，以偽造該抵押權設定契約書，並連同所有權狀、身分證影
本及印鑑證明等文件交予不知情之張克榮辦理。張克榮即於同年月八日持向台中市中
正地政事務所申辦抵押權設定登記而予以行使，使該地政事務所承辦公務員於同年月
十一日核准設定前述最高限額抵押權，並登載於其職務上所掌之土地登記簿公文書，
足以生損害於賴父及該地政事務所辦理土地登記之正確性。賴某旋又與上訴人於同年
月十日夥同有犯意聯絡之余玉輝（業經判刑確定）同往張克榮代書處，與台中企銀竹
山分行經理趙正彥、襄理林慶安簽立借款約定書。由余玉輝冒稱伊係賴父本人，上訴
人與賴國華二人在場亦予承認，而對趙正彥、林慶安二人施用詐術，使渠等誤認已有
足額擔保而同意貸款八百萬元。余玉輝並於如原判決附件三所示約定書尾頁立約定書
人欄上，及如原判決附件四所示借據連帶保證人欄上分別偽造賴父之署名二枚及一枚
，並由上訴人提出賴父之印鑑章，交由台中企銀人員蓋印於上述約定書及借據上，致
台中企銀人員陷於錯誤，而於同年月十二日撥款予賴國華，足以生損害於賴父及台中
企銀。嗣賴某與上訴人、余玉輝三人又於八十年三月二十八日同往台中企銀竹山分行
申請借貸合會金一百萬元，由賴某為借款人，上訴人及冒充賴父之余玉輝擔任連帶保
證人，余玉輝並在如原判決附件五所示償還合會金契約書尾頁連帶保證人欄及照保簽
章欄上各偽簽賴父之署名一枚，使該分行陷於錯誤而撥款一百萬元予賴某，足以生損
害於賴父及台中企銀。賴某得手後，將所詐得之款項揮霍殆盡；且為避免前揭房地遭
受查封拍賣，乃於八十一年二月二十八日具狀向台灣台中地方法院檢察署檢察官自首
犯罪，冀圖脫免其父母之民事保證責任及上訴人共犯之刑事責任等情。因而撤銷第一
審判決，改判仍依牽連犯關係從一重論處上訴人共同連續行使偽造私文書，足以生損
害於公眾及他人罪刑。已敘明右揭事實，業據告訴人台中企銀具狀指訴甚詳，並有偽
造之委託書、印鑑證明書申請書、土地及建築改良物抵押權設定契約書、約定書、借
據、償還合會金契約書影本各一份、土地登記簿謄本、建築改良物登記謄本等附卷可
資佐證。而上訴人於台灣台中地方法院檢察署八十一年度偵字第四四八二號賴國華偽
造文書案件偵查中，亦坦承賴某向台中企銀竹山分行貸款所簽具償還合會金契約書上
之簽名，係伊所親簽無訛。且觀之其在檢察官偵訊及第一審審理時當庭簽名之筆跡，
均核與原判決附件三、四、五所示文件上之簽名筆跡相同。而證人余玉輝於檢察官偵
查時亦證稱：「是賴國華及他媽媽甲○○○於七十九年十一、二月左右到我家來，賴
國華說他要開印刷廠欠缺資金，要向銀行貸款，叫我代簽他爸爸賴有情的名字，我看
他要創業，所以答應幫他忙；當時甲○○○都有在場，有聽到我們之間的談話……我
有問過賴國華，他說他父親都不管事，所以才請我幫忙代簽，當時甲○○○也在場」
等語，足見上訴人對於賴某向余玉輝請求幫忙偽造賴父署名之事，應係知情。另證人
張克榮於檢察官偵查中亦證稱：「賴國華、甲○○○、余玉輝三個人在我代書事務所
裡辦對保手續，當時銀行人員有當面向他們三人說明貸款文件的內容和意義，他們三
人才簽名」、「甲○○○介紹余玉輝給我認識，說余玉輝是他的先生，而賴國華說余
玉輝是他的爸爸」、「是甲○○○親自簽名，三顆印章也都是甲○○○拿出來的，當
時賴國華、甲○○○都親自簽名，余玉輝簽賴有情，他們三人簽好名後，由甲○○○
將三顆印章交給銀行的人員代蓋的」等語。證人林慶安於原審調查時亦證稱：七十九
年十二月十日及八十年三月二十八日，上訴人確係在場對保無訛等語，由上情綜互觀
之，足認賴某向台中企銀人員詐財時，上訴人亦同在現場，且係知情而參與，為其所
憑之證據及認定之理由。並以上訴人否認犯罪，所辯伊未在上開文件上簽名，對賴某
向台中企銀借款之事均不知情云云，如何係卸責之詞而不足採信，亦於理由內一一詳
加指駁及說明。核其所為之論斷，俱與卷內資料相符，從形式上觀察，原判決並無調
查未盡、理由不備及適用法則不當等違法情形。上訴意旨略以：上訴人對於本件借款
及偽造文書等犯罪並不知情，亦未參與，原審未傳訊共犯賴某，亦未查明上訴人如何
與賴某及余玉輝共謀犯罪，遽對其論罪科刑，自有違誤。又賴父之印鑑申請書及委任
書上之筆跡與賴某自首狀上筆跡相符，顯係賴某所偽造，並非伊所簽寫，原判決對此
有利之證據未說明其意見，亦屬理由不備。再原審並未將原判決附件一至五所示文件
一一向伊提示並告以要旨，復未履行刑事訴訟法第九十五條所規定之告知義務，亦屬
違法。此外，上訴人係一無知老婦，且家中有一智障兒賴國庭賴伊照料生活，本件主
謀賴某及共犯余玉輝均宣告緩刑確定，原判決未對其諭知緩刑，顯失公平云云。惟查
證據之取捨及事實之認定，均為事實審法院之職權，倘其採證認事並不違背證據法則
，自不能任意指為違法。查原判決對於其如何認定上訴人係知情而參與犯罪，已詳加
調查，並敘明其所憑之證據及認定之理由綦詳，業如前述，難謂有何調查未盡及理由
不備之情形。且原判決依據前揭各項證據資料，認為上訴人犯罪事證已調查明確，況
賴某為上訴人之子，其向檢察官自首本有兼為上訴人脫罪之用意存在，難期其能到庭
為公正誠實之陳述，原審縱未予傳訊，自不影響於判決之結果。又共同正犯間，非僅
就其自己實施之行為負其責任，並在犯意聯絡之範圍內，對於其他共犯所實施之行為
，亦應共同負責。上訴人既與賴某有共同犯意之聯絡，縱賴父印鑑申請書及委任書上
之筆跡係賴某所偽造，上訴人仍應共同負責。是上訴人雖未親自在上開文件偽造簽名
，亦難認屬有利之證據，原判決縱未加以說明，亦無違法可言。此外，原審於審判期
日已履行刑事訴訟法第九十五條所規定之告知義務，並提示與本案有關之各項卷證資
料令上訴人辯認並告以要旨，此觀之原審八十八年八月二十四日審判筆錄記載甚明（
見原審卷第一三九頁、第一四一頁反面、第一四二頁）；上訴意旨指摘原審未提示卷
證資料及履行告知義務云云，亦與卷內筆錄內容不符，自非適法之上訴理由。又是否
宣告緩刑，法院本屬有權斟酌決定；縱未宣告緩刑，亦不生不適用法則之違法問題。
況原判決已說明上訴人與賴某向台中企銀詐得九百萬元鉅款後，迄今八年餘均未與該
銀行達成民事和解，犯後且飾詞否認犯行，難認有悔悟之心，因認有本件仍有執行宣
告刑之必要，故不予諭知緩刑等語綦詳（見原判決第七面第一至三行）。上訴意旨執
以指摘原判決未諭知緩刑不當，亦非適法之第三審上訴理由。綜上，本件上訴意旨無
非任憑己見，就原判決採證認事職權之適法行使，以及對原審已履行法定程序審理暨
是否諭知緩刑之事項，漫指為違法，並仍為單純事實之爭執，顯與法律所規定得為第
三審上訴理由之違法情形不相適合，自不足據以辨認原判決已具備違背法令之形式，
依上說明，其上訴為違背法律上之程式，應予駁回。又本件係就程序上駁回上訴人之
上訴，請求本院予以諭知緩刑一節，即無從審酌，併此明。
據上論結，應依刑事訴訟法第三百九十五條前段，判決如主文。
中      華      民      國     九十     年      十      月    二十五    日
                              最高法院刑事第七庭
                                  審判長法官  吳  雄  銘
                                        法官  池  啟  明
                                        法官  石  木  欽
                                        法官  郭  毓  洲
                                        法官  吳  三  龍
      右正本證明與原本無異
                                              書  記  官
中      華      民      國     九十     年      十      月    二十九    日


司法院資訊處製作；財團法人民間司法改革基金會備份。
